【裁判字號】    97,消債抗,318
【裁判日期】    981009
【裁判案由】    聲請更生程序
【裁判全文】
臺灣高雄地方法院民事裁定           97年度消債抗字第318號
抗  告  人  甲○○
上列抗告人因聲請更生程序事件，對於中華民國97年9 月11日本
院97年度消債更字第738號裁定提起抗告，本院裁定如下：
    主  文
抗告駁回。
抗告費用新台幣壹仟元由抗告人負擔。
    理  由
一、抗告意旨略以：抗告人於民國95年間協商時為求債務一時性
    解套，方同意協商方案之金額，惟債權銀行僅考量債權數額
    ，協議之分期清償金額偏高，未慮及抗告人之經濟能力，自
    始即欠公平，抗告人雖曾依協議履行還款義務數期，因後繼
    無力而毀諾，抗告人協商後之收入縱未銳減，亦應認抗告人
    有不可歸責於己之事由；抗告人之越南籍配偶來臺時間尚屬
    短暫，因語言文化差異並須照顧年幼子女，無法外出工作，
    亦無法謀得工作，名下復無任何財產，自應由抗告人負擔配
    偶及子女之扶養義務；抗告人之父名下雖有房屋乙棟，惟該
    屋係抗告人之父安身立命之處，況95、96年均無收入，抗告
    人之母亦僅有利息新臺幣（下同）1,608 元之收入，不足維
    持生活，自應由抗告人負扶養之責，抗告人名下固有房地，
    然均已設定抵押貸款，並須繳納房貸及房屋稅等，對無擔保
    之債務清償，並無助益，縱然變價，扣除抵押擔保之債權，
    亦僅餘約18萬元可供清償抗告人無擔保之債務，並無實益，
    且抗告人反須增加房租之支出，原審認事用法均有未洽，爰
    依法提起本件抗告，請求廢棄原裁定，並准予裁定開始更生
    程序等語。
二、按債務人與金融機構協商成立者，不得聲請更生或清算，但
    因不可歸責於己之事由，致履行顯有重大困難者，不在此限
    ；本條例施行前，債務人依金融主管機關協調成立之中華民
    國銀行公會會員辦理消費金融案件無擔保債務協商機制與金
    融機構成立之協商，準用前項之規定，消費者債務清理條例
    第151 條第5 項、第6 項分別定有明文。衡諸債之關係，係
    以當事人間之信賴關係為基礎，為社會經濟組織之重要支柱
    ，故當事人於以法律行為追求自己之利益之際，亦應顧及對
    方之利益，並考量債權債務在社會上之作用，本於誠實及信
    用之原則，行使債權及履行債務。是對於已陷入經濟上困境
    之消費者，若任其於惡性循環之債務窘境中自生自滅，將衍
    生嚴重之社會問題，難以維持安定之社會經濟秩序，故為兼
    顧債權人、債務人雙方之利益，對陷於經濟上困境之消費者
    ，乃允其於消費者債務清理條例施行後，得選擇以重建型之
    更生程序或清算型之清算程序清理其債務，藉以妥適調整債
    務人與債權人及其他利害關係人間之權利義務關係，保障債
    權人獲得公平受償，並謀求消費者經濟生活之重建復甦機會
    。惟對於已與金融機構協商成立，或於本條例施行前，已依
    金融主管機關協調成立之中華民國銀行公會會員辦理消費金
    融案件無擔保債務協商機制與金融機構成立協商之債務人，
    若非因不可歸責於己之事由，致履行顯有重大困難，僅係為
    圖謀減免債務，而不為債務之履行，自有違債權契約為誠信
    契約之本旨，故依消費者債務清理條例第151 條第6 項準用
    同條第5 項前段之規定，不得聲請更生或清算，始能避免肇
    致道德危險。次按聲請更生或清算不合程式或不備其他要件
    者，法院應以裁定駁回之，但其情形可以補正者，法院應定
    期間先命補正，消費者債務清理條例第8 條亦有明文規定。
三、經查：
  (一)抗告人前因積欠台灣土地銀行等債權人無擔保債務3,22萬7,
    478 元，於95年6 月5 日依金融主管機關協調成立之「中華
    民國銀行公會會員辦理消費金融案件無擔保債務協商機制」
    ，與最大債權銀行即台灣土地銀行達成分期還款協議，同意
    自95年7 月起，以分120 期，利率百分之0 ，每月10日繳納
    2 萬6,905 元，依各債權銀行債權金額比例清償各項債務，
    至全部清償為止，台灣土地銀行於96年11月26日通知抗告人
    已未依上開協議續行還款等情，有財團法人金融聯合徵信中
    心當事人綜合信用報告、協議書、無擔保債務還款計劃、存
    款交易明細查詢單等可稽（原審卷第19頁至第25頁），堪信
    為真。
  (二)抗告人於95年5 月間協商成立時起迄今，均任職於燁聯鋼鐵
    股份有限公司，95、96年度所得總額分別為64萬6,684 元、
    68萬6,773 元，此有原審卷所附財政部臺灣省南區國稅局95
    、96年度綜合所得稅各類所得資料清單（原審卷第55、56頁
    ）、抗告人98年1 月至5 月薪資應領明細可稽，經核算抗告
    人96年度每月平均所得計5萬7,231元（計算式：686773÷12
    ≒57231 ，元以下四捨五入），較95年度之每月平均所得5
    萬3,890 元為高（計算式：646684÷12≒53890 ，元以下四
    捨五入），可見抗告人毀諾之時並無收入減少之情事，反之
    ，較協議成立時更具足夠資力清償協議金額。
  (三)抗告人固主張需扶養其妻、兒子及雙親，且原本協議金額過
    高，抗告人勉力繳納數期後，因無力續行還款，方而毀諾云
    云，惟查，抗告人於95年協商之時，在無其他特殊情事之情
    形下，本可衡量其個人收入及整體財務狀況，綜合評估其還
    款能力後，方與台灣土地銀行達成每月還款2 萬6,905 元之
    協商條件，抗告人又無任何事後發生如客觀上支出增多，或
    收入、收益減少，非其成立協商時所能預期等情事，難認抗
    告人於協商後之經濟狀況有何不可預料之情事變更，則抗告
    人辯稱依其收入狀況扣除必要支出後，無法履行協議而有重
    大困難等語，顯不足採。
  (四)況就抗告人本人之必要基本生活支出部份，因消費者債務清
    理條例之立法目的，係為使不幸陷入經濟困境之人得以清理
    債務、重建生活，並在清理過程中能保有符合人性尊嚴之最
    低基本生活，而非維持債務人過去慣常之寬逸生活，是於評
    估債務人是否有不能清償或履行原協商方案是否顯有重大困
    難時，並非由抗告人任意主張其基本生活費用之數額，否則
    將造成揮霍無度以致清償能力降低，反而易使更生程序無從
    進行，因此本院認應以內政部所公告之96年度（即毀諾之年
    度）高雄縣低收入戶最低生活費用每人每月為9,509 元計算
    應屬合理，參以抗告人96年每月平均收入5 萬7,231 元，扣
    除每月應繳協商金額2 萬6,905 元，尚餘3 萬0,326 元可供
    抗告人支應生活所需，縱抗告人之配偶及其子曾俊瑋、曾奕
    凱（出生日期分別為91年7 月24日、93年9 月22日）均需抗
    告人扶養，衡以抗告人之子年紀均幼乙情，上開餘額亦應堪
    支應抗告人家庭生活所需。至抗告人主張扶養父母部分，按
    受扶養權利者，以不能維持生活而無謀生能力者為限；前項
    無謀生能力之限制，於直系血親尊親屬不適用之，民法第11
    16條之2 定有明文。亦即直系血親尊親屬受扶養權利之實行
    ，仍須以「不能維持生活」為前提，抗告人之父名下有門牌
    號碼高雄縣梓官鄉茄苳村81號房屋乙棟，抗告人之母則有利
    息收入，有財政部臺灣省南區國稅財產歸屬資料清單、財政
    部臺灣省南區國稅局95年度綜合所得稅各類所得資料清單各
    1 紙附卷原審卷可查，是否仍須由抗告人負扶養之責，自屬
    有疑，況抗告人本身既已負有高額債務，依民法第1118條之
    規定，更應減輕其撫養之義務，又抗告人有固定收入，縱有
    履行不便，亦得經由個別債權銀行協商程序以求適當履行，
    況其名下尚有土地2 筆、房屋1 筆、汽車1 部、合作金庫商
    業銀行股份有限公司投資1 筆，有財產歸屬資料清單1 份在
    卷可參，實難認有何履行上之困難。
  (五)至抗告人雖稱每月另須繳納房貸1 萬1,423 元，惟該筆債務
    係以其所有不動產設定抵押權所擔保之債務，債務人於經濟
    困頓之際，本應選擇適當處分其資產以減輕債務負擔，而非
    堅持負擔高額之房屋貸款及房屋稅、地價稅等非必要性支出
    而仍持續累積其資產，更不應希冀「僅盡力清償房屋貸款以
    保全名下房地免遭拍賣，並將房屋貸款列為絕對必要支出，
    其餘負債則均以無力負擔為由聲請更生及保全處分以避免房
    地遭其他債權人拍賣」。消費者債務清理條例之所以創設更
    生、清算機制，並非使債務人任意藉由此一制度投機脫免原
    應清償債務之責任，而斲傷債權人依法本得獲完全清償之權
    利，因此，審酌債務人是否有不可歸責於己之情事，針對債
    務人所陳報之必要支出項目，自應就客觀面考量究竟有無支
    出之絕對必要性，亦即，倘債務人無法取得該項支出之數額
    ，債務人是否即無法自營其最低限度之正常生活，而所謂最
    低限度之正常生活，當指債務人可運用一定數額之必要費用
    ，支撐債務人及其扶養家屬基本尊嚴之食、衣、住、行、育
    、樂等生活需求，內政部所核估之高雄縣居民每月最低生活
    費，業已包含供債務人「住」部分之費用，倘再將房貸計入
    債務人每月之必要費用，即有重複核給居住費用之情事，自
    非妥適，況人民安居並不以居住於自有住宅為必要，租屋居
    住亦屬目前社會上眾多無力購屋者之安居方式，亦未因此而
    減損生活尊嚴，顯見自用住宅並非自營基本尊嚴生活所必需
    ，若僅因債務人業已購買自用住宅，無論住宅之價值高低逕
    予保障，未考量一般社會通情，反使債務人無論是否刻意，
    均得因已先購買自用住宅之既成事實，於更生程序終結後尚
    保有相當價值之資產，並將此一成本轉嫁予無擔保債務之債
    權人，非屬事理之平，且因房租支出尚得作為所得稅之扣除
    額，故租屋居住毋寧是自認經濟負擔沉重者減輕自我負擔之
    方式之一，因此，債務人若將該房地變賣清償債務後，其雖
    增加租屋支出，但同時減少貸款支出，因此不予採認債務人
    房貸支出為生活上之必要支出。
四、綜上所述，本件抗告人聲請更生，依其所得並非無法負擔，
    又未能證明其與台灣土地銀行等協商成立後，有何客觀上不
    能歸責於己之事由致履行顯大困難之情事；原審因而裁定駁
    回抗告人更生之聲請，並無違誤。抗告意旨指摘原裁定不當
    ，求予廢棄另為裁定，為無理由，應予駁回。
五、據上論結，本件抗告為無理由，依消費者債務清理條例第11
    條第2 項、第15條，民事訴訟法第495 條之1 第1 項、第44
    9 條第1 項、第95條、第78條，裁定如主文。
中    華    民    國    98    年    10    月     9    日
                 民事庭       法      官  林玉心
                              法      官  謝文嵐
                              法      官  高瑞聰
以上正本係照原本作成。
本件不得再抗告。
中    華    民    國    98    年    10    月    12    日
                              書  記  官  吳雅琪


司法院資訊處製作；財團法人民間司法改革基金會備份。
